臺灣臺中地方法院刑事判決　96年度易字第5299號
公　訴　人　臺灣臺中地方法院檢察署檢察官
被　　　告　甲○○
上列被告因詐欺案件，經檢察官提起公訴（九十六年度偵字第一
八二四九號），本院判決如下：
    主    文
甲○○幫助意圖為自己不法之所有，以詐術使人將本人之物交付
，處有期徒刑肆月，如易科罰金，以新臺幣壹仟元折算壹日。
    犯罪事實
一、甲○○已預見將自己之金融機構帳戶存摺、提款卡、印章連
    同密碼提供他人使用，因該帳戶所有人名義與實際使用者不
    同，使用者即可藉此躲避員警追查，作為詐欺取財之犯罪工
    具：且現今一般金融機構帳戶之申請甚為簡易方便，如係基
    於正當用途而有使用帳戶之必要，通常需用人得以自己名義
    申請辦理即可，本無借用他人帳戶掩飾資金流向之必要。惟
    甲○○在不違背其本意之下，竟基於幫助他人涉犯詐欺取財
    罪行之不確定故意，於民國（下同）九十六年二月間某日，
    在不詳地點，將其前向臺中商業銀行軍功分行所申請開立帳
    號：000000000000號帳戶之存摺、金融卡、印
    章及密碼，交予某不詳姓名年籍之成年人，幫助該人所屬詐
    欺集團為詐欺取財犯行時，作為存匯款及提款帳戶使用，任
    由他人藉以遂行詐欺取財犯罪。嗣前揭詐欺集團成員共同基
    於意圖為自己不法所有之犯意聯絡，於九十六年六月十四日
    及十五日，先後撥打電話予乙○○，假冒臺北市政府警察局
    「林政德」、臺北地檢署「林主任檢察官」之名義，向乙○
    ○佯稱其因涉入洗錢案，其帳戶內之存款須匯入臺北地檢署
    監管科之指定帳戶內監管云云，致乙○○陷於錯誤，遂於九
    十六年六月十五日上午十一時二分許，依指示匯款新臺幣（
    下同）十萬元至甲○○之上開帳戶內。嗣乙○○知悉受騙而
    報警處理，始經警循線查獲。
二、案經臺中市警察局第六分局報告臺灣臺中地方法院檢察署檢
    察官偵查起訴。
    理    由
一、證據能力之說明：按現行刑事訴訟法為保障被告之反對詰問
    權，排除具有虛偽危險性之傳聞證據，以求實體真實之發見
    ，於該法第一百五十九條第一項明定被告以外之人於審判外
    之言詞或書面陳述，除法律有規定者外，不得作為證據。而
    刑事訴訟法第一百五十九條之一至第一百五十九條之四有傳
    聞法則之例外規定，且被告以外之人於審判外之陳述，雖不
    符前四條之規定，而經當事人於審判程序同意作為證據，法
    院審酌該言詞陳述或書面陳述作成時之情況，認為適當者，
    亦得為證據；當事人、代理人或辯護人於法院調查證據時，
    知有第一百五十九條第一項不得為證據之情形，而未於言詞
    辯論終結前聲明異議者，視為有前項之同意，刑事訴訟法第
    一百五十九條之五定有明文。查本件證人即被害人乙○○於
    警詢中之證述，均屬於審判外之陳述，為傳聞證據，然被告
    於本院審理時未表示意見，顯不予爭執，且迄至言詞辯論終
    結前亦未曾聲明異議，本院審酌上開證據資料製作時之情況
    ，尚無違法不當及證明力明顯過低之瑕疵，亦認為以之作為
    證據應屬適當，且指訴內容係針對被告是否提供帳戶幫助詐
    欺之事，為證明本案犯罪事實所必要，故揆諸上開規定，爰
    依刑事訴訟法第一百五十九條之五規定，認上揭證據資料均
    例外認有證據能力，合先敘明。
二、訊據被告甲○○固坦承上開帳戶為伊所開立，惟否認涉有幫
    助詐欺犯行，並辯稱略以：伊將上開帳戶之之存摺、提款卡
    （包括密碼）、身分證放置於其機車置物箱內，而於不詳時
    地遭他人竊取，伊並無將上開帳戶交由他人使用，提款卡密
    碼寫在存摺上，密碼是伊朋友的出生年月日，伊沒有用過，
    怕會忘記，伊把密碼放在存款簿的套子，伊認為存摺裡面只
    有一百元，不知道會這麼嚴重云云。惟查：
  (一)上開帳戶為被告所開立，業據被告所自承，復有上開臺中商
    銀軍功分行帳戶開戶基本資料可參；且告訴人乙○○被詐欺
    就上開遭詐騙集團以現金匯款十萬元至上開臺中商銀帳戶等
    情，業據告訴人於警詢中指述甚詳，復有臺中商銀存款業務
    往來申請約定書、被告之全民健康保險卡、國民身分證影本
    、臺中商業銀行軍功分行交易明細表等在卷可參，均可信為
    真實。足認被告上開帳戶確供詐騙集團向被害人詐騙金錢所
    用無誤。
  (二)而被告所稱前揭存摺、印章及提款卡、身分證遭竊情節，並
    無任何存摺、印章、提款卡、身分證報案失竊或主動向臺中
    商銀路郵局掛失止付之資料可憑，且被告雖辯稱伊有兩張身
    分證，伊現在有的這張是身分證、存摺等遺失後向伊母親拿
    的等語，然依卷附法務部戶役政連結作業系統國民身分證異
    動資料所示，被告於九十四年八月八日補領身分證後，僅於
    九十五年二月六日全國換發新式身分證時，以舊證換領新式
    身分證後，迄今均無任何補領紀錄，有上開國民身分證異動
    資料在卷可佐，而本院當庭勘驗被告當庭提出之身分證，與
    本件臺中商銀軍功分行帳戶之身分證（影本附於核退卷第九
    頁）相同，均為九十五年二月六日所換發之新式身分證，顯
    然被告辯稱身分證遺失一節並不實在，則被告放置於機車置
    物箱內之物品究竟有無遭竊？遭竊物品中是否包含其所申辦
    之臺中商銀存摺、印章及提款卡？均乏積極證據可資相佐，
    已難遽信被告空言所辯屬實。況且金融存款帳戶事關存戶個
    人財產權益之保障，其與存戶印章、提款卡（含密碼）結合
    ，具高度專有性，除非本人或與本人親密關係者，難認有何
    理由可自由流通使用該存摺，一般人皆有妥為保管防止他人
    任意使用之認識，方符常情，且因存摺、印章、提款卡（含
    密碼）等物體積不大，便於隨身攜帶，惟被告竟將個人重要
    理財工具之上開清水郵局帳戶、印章及提款卡（含密碼）隨
    意放置於機車置物箱內，任令上開物品脫離自己之持有，亦
    實與常情有違。另被告於本院審理時自承跨行通儲的密碼是
    伊朋友的出生年月日，怕忘記放在存摺袋子等語，則被告既
    係特別以朋友之生日為密碼，該朋友自非交情不深之人，該
    日期應非容易淡忘，縱或忘記，亦直接詢問友人即可，被告
    核無必要再將金融卡密碼載於紙上，並與金融卡同置一處，
    增加失竊後遭他人提領使用之風險；甚且，被告於今年過年
    後之九十六年三月間發現遺失該臺中商銀軍功分行帳戶後，
    復未註銷該帳戶等情，亦為被告自承在卷，則被告既恐該帳
    戶放置於住處遺失而隨身攜帶，然遺失後竟又未加聞問，未
    以電話或翌日親自前往辦理掛失，均與常情相悖；另衡諸時
    下詐欺犯罪集團成員收購取得人頭帳戶之常見手法，渠等利
    用部分民眾需款孔急或貪圖小利之心理因素，藉由登報或隨
    機搭訕招攬方式獲取存摺、提款卡及密碼之情形甚為常見，
    執行上亦無重大困難，而原帳戶所有人既係出於自願提供帳
    戶供渠等犯罪使用，事後自行凍結帳戶、變更密碼或申請將
    原提款卡作廢並補發新卡之可能性較低；相對而言，如該存
    摺、提款卡及密碼係以盜贓方式取得，則該詐欺犯罪集團成
    員自須承擔原帳戶所有人隨時報警或求助金融機構應變處理
    之危險，進而使其費心詐騙之款項入帳後，面臨無法領出之
    窘境。是以詐欺犯罪集團成員果真確有使用人頭帳戶之必要
    ，大可透過其他管道平和取得並安心使用，根本毋庸竊取被
    告所使用帳戶之存摺、提款卡，徒增日後作為詐欺得款匯入
    帳戶時無從提領甚或遭警查獲之風險。足徵被告前揭所辯：
    前揭帳戶存摺、提款卡係在放在伊機車之置物箱中遭竊後，
    被他人冒用作為詐欺取財之犯罪工具云云，既乏所據，又有
    悖於事理，顯不足採。
  (三)又依卷內臺中商銀軍功分行帳戶交易明細表所示之交易紀錄
    ，被害人於九十六年六月十五日上午十一時二分二十七秒將
    十萬元匯入上開臺中商銀帳戶後，旋即遭他人於同日中午十
    二時十四分二十六秒、十二時十五分三十七秒、十二時十六
    分四十一秒分三次提領八萬元（另有二十四元手續費），足
    見該詐騙集團向被害人詐騙時，已有把握該帳戶不會遭帳戶
    所有人即被告向前揭金融機構申請掛失手續，而此等確信在
    該帳戶係遺失或遭竊之情形，實無發生之可能。且按刑法第
    十三條所稱之故意本有直接故意（確定故意）與間接故意（
    不確定故意）之別，條文中「行為人對於構成犯罪之事實，
    明知並有意使其發生者」為直接故意，至於「行為人對於構
    成犯罪之事實，預見其發生而其發生並不違背其本意者」則
    屬間接故意；又間接故意與有認識的過失（又稱疏虞過失）
    之區別，在於二者對構成犯罪之事實雖均預見其能發生，但
    前者對其發生並不違背其本意，後者則確信其不發生。而金
    融機構帳戶之申請甚為簡易方便，如係基於正當用途而有使
    用帳戶之必要，通常需用人得以自己名義申請辦理即可，本
    無借用他人帳戶掩飾資金流向之必要。倘該名取得帳戶之人
    非將被告提供之金融機構帳戶作為犯罪所得存提進出及其他
    不法用途，豈須向被告收取存摺、提款卡供己使用？又被告
    率將自己所有金融機構帳戶交予他人使用，衡之常情，如此
    乖離常態之交易行為，就一般具有相當社會經驗之人而言，
    當可輕易預見該人取得存摺、提款卡係供作非法使用。再者
    ，蒐集他人金融機構帳戶作為被害人匯入款項之交易媒介，
    用以隱匿真正犯罪者身分及資金流向之犯罪模式，多係用於
    詐欺取財之犯罪類型，此乃一般使用人頭帳戶常見之非法利
    用類型，復經大眾傳播媒體再三披露，被告亦無從諉為不知
    。則被告提供之金融機構帳戶嗣經他人用於詐欺取財之不法
    用途，此種犯罪手法仍未逸脫於被告幫助他人犯罪意思之外
    ，即屬被告所預見。而被告提供金融機構帳戶在先，縱已得
    悉可能作為上開犯罪用途，卻又容任該項犯罪行為之繼續實
    現，毫無積極取回前揭物品或其他主觀上認為不致發生該項
    犯罪結果之確信，足徵前揭犯罪行為自仍不違其本意，被告
    應具有幫助他人詐欺取財犯罪之間接故意，殆無疑義。
  (四)是被告上開所辯，均顯與常情相違，不足採信。綜上，足認
    被告確有將上開帳戶之存摺、提款卡及提款卡密碼提供與詐
    欺集團成員使用甚明。本件事證明確，被告犯行，應堪認定
    。
三、查被告甲○○提供存摺帳戶予他人詐欺犯罪使用，雖並未參
    與上開犯罪之構成要件行為，然其顯係以幫助他人犯罪之意
    思，實行上開犯罪構成要件以外之行為，核其所為，係犯刑
    法第三十條第一項前段、刑法第三百三十九條第一項之幫助
    詐欺取財罪，依刑法第三十條第二項，依正犯之刑減輕之。
    爰審酌被告率然提供帳戶予他人犯罪使用，造成遭受詐騙之
    人追查贓款及實際犯罪行為人發生阻礙，對於社會治安仍具
    有相當之危害性，及其犯罪動機、目的、手段、於偵審中仍
    矢口否認犯行之態度、智識程度等一切情狀，量處如主文所
    示之刑，並諭知易科罰金之折算標準，以示懲儆。再按幫助
    犯係從屬於正犯而成立，以正犯已經犯罪為要件，故幫助犯
    並非其幫助行為一經完成，即成立犯罪，必其幫助行為或其
    影響力持續至正犯實施犯罪始行成立，有關追訴權時效，告
    訴期間等，亦自正犯完成犯罪時開始進行（最高法院八十六
    年度臺上字第二二號判決參照）。被告出售上開帳戶的幫助
    詐欺行為時間，固係在九十六年二月間某日之中華民國九十
    六年罪犯減刑條例所定九十六年四月二十四日前，然犯本件
    重利罪之正犯即假冒「林政德」等之人詐騙被害人乙○○之
    時間，係在九十五年六月十四日及同年月十五日，揆諸上開
    說明，自無中華民國九十六年罪犯減刑條例適用的問題，附
    此說明。
據上論斷，應依刑事訴訟法第二百九十九條第一項前段，刑法第
三十條第一項前段、第二項、第三百三十九條第一項、第四十一
條第一項前段，刑法施行法第一條之一第一項、第二項前段，判
決如主文。
本案經檢察官張桂芳到庭執行職務。
中　　華　　民　　國　　96　　年　　12　　月　　6 　　日
                刑事第七庭  審判長法　官　陳如玲
                                  法　官  郭德進
                                  法　官  張清洲
以上正本證明與原本無異。
如不服本判決，應於收送達後十日內向本院提出上訴書狀（應敘
述具體理由並附繕本）。
上訴書狀如未敘述理由，應於上訴期間屆滿後二十日內補提理由
書於本院。
                                  書記官　沈筱玲
中　　華　　民　　國　　96　　年　　12　　月　　6 　　日
附錄本案論罪科刑法條：
刑法第三十條第一項前段：
幫助他人實行犯罪行為者，為幫助犯。
刑法第三百三十九條第一項：
意圖為自己或第三人不法之所有，以詐術使人將本人或第三人之
物交付者，處五年以下有期徒刑、拘役或科或併科一千元以下罰
金。
